臺灣雲林地方法院民事判決　九十年度家訴字第三號
　　原　　　告　甲○○
　　複代理　人　乙○○
　　被　　　告　丙○○
右當事人間請求分配財產事件，本院判決如左：
    主    文
被告應給付原告新台幣貳拾肆萬玖仟玖佰肆拾元，及自民國八十九年六月六日起至清
償日止，按週年利率百分之五計算之利息。
原告其餘之訴駁回。
訴訟費用由被告負擔十分之一；餘由原告負擔。
本判決第一項於原告以新台幣捌萬元為被告供擔保後，得假執行；但被告如於假執行
程序實施前，以新台幣貳拾肆萬玖仟玖佰肆拾元為原告預供擔保後，得免為假執行。
原告其餘假執行之聲請駁回。
    事    實
甲、原告方面：
一、聲明：
（一）被告應給付原告新台幣（下同）二百三十一萬三千八百一十元，及自起訴狀繕
      本送達被告之翌日即民國（下同）八十九年一月八日起至清償日止，按週年利
      率百分之五計算之利息。
（二）願供擔保，請准宣告假執行。
二、陳述：
（一）兩造於六十六年十二月六日結婚，婚後並未以契約訂立夫妻財產制，雙方育有
      林璟蓉一女，嗣兩造於八十九年六月五日經鈞院以八十八年度婚字第一八三號
      判決離婚確定在案，惟在兩造婚姻關係存續中，被告於七十五年八月十四日，
      取得門牌號碼雲林縣斗六市○○里○○路四二之六號房屋（下稱系爭房屋）所
      有權，價值三百五十萬元，另南山人壽保險股份有限公司（下稱南山人壽公司
      ）於八十七年十二月三十日，理賠被保險人林璟蓉因疾病所致全殘之保險金一
      百一十二萬七千六百二十一元（下稱系爭保險金），均由被告悉數領取，是系
      爭房屋、保險金共計四百六十二萬七千六百二十一元，既為被告於婚姻關係存
      續中所取得，而於兩造聯合財產關係消滅時尚現存，原告則無任何現存財產，
      兩造於婚姻關係存續中亦未負債務，故爰依民法第一千零三十條之一規定，請
      求平均分配雙方剩餘財產之差額，如訴之聲明第一項所示。
（二）對被告抗辯之陳述：
　１、系爭房屋應有三百五十萬元之價值，雲林縣斗六市公所（下稱斗六市公所）鑑
　　　定價額偏低。
　２、又被告既無法舉證證明系爭保險金於兩造聯合財產關係消滅時已不存在，原告
　　　自得依法請求平均分配。
  ３、興建系爭房屋之費用，是被告先向他人借款，再由原告出賣所有之雲林縣斗六
      市○○段一之二一號地號土地（下稱系爭土地），以賣得之價金代為清償，並
      非由被告標會支付，證人陳葉月鴦之證詞顯不實在。
三、證據：提出不動產買賣合約書、保險金理賠通知書、本院八十八年度婚字第一八
    三號民事判決、台灣高等法院台南分院八十八年度家上字第一一０號民事判決、
    最高法院八十九年度台上字第一一二一號民事裁定、戶籍謄本、建物登記謄本、
    土地登記謄本各一份為證，並聲請囑託斗六市公所鑑定系爭房屋價值及函財政部
    台灣省南區國稅局民雄稽徵所調取被告歸戶財產查詢清單。
乙、被告方面：
一、聲明：
（一）原告之訴駁回。
（二）如受不利之判決，願供擔保，請准宣告免為假執行。
二、陳述：
（一）兩造婚後並未以契約訂立夫妻財產制，且兩造於婚姻關係消滅時均無負債。
（二）系爭房屋係被告自行賺錢及標取合會金所興建，且目前尚有會款未還，若平均
      分配此剩餘財產，對被告顯失公平，爰依民法第一千零三十條之一第二項規定
      ，請求鈞院酌減原告之分配金額。
（三）且系爭房屋因有折舊問題，已不具有三百五十萬元之價值，自應以斗六市公所
      鑑定之價額為準。
（四）又林璟蓉之保險費均由被告支付，被告為受益人，當由被告領取系爭保險金，
      而系爭保險金於八十九年六月五日時，被告已花用殆盡，自不得算入被告剩餘
      財產內，原告主張系爭保險金於八十九年六月五日時尚存在，應負舉證責任。
（五）另原告出賣系爭土地時，因適用三七五減租條例，必須給佃農錢，所以原告即
      先向被告母親借錢，另原告購買三部大卡車，亦向被告母親借錢，故於出賣系
      爭土地後，再把錢還給被告母親，故證人林倖如所言原告以出賣系爭土地所得
      價金代被告娘家清償債務，顯不實在。
三、證據：提出營利事業登記證、建築改良物所有權狀各一份為證，並聲請訊問證人
    陳葉月鴦、葉陳素蓮。
丙、法院依職權調查證據：
一、函財政部台灣省中區國稅局雲林縣分局調取原告歸戶財產查詢清單。
二、訊問證人劉淑滿、林倖如、林春輝、吳閃。
    理　　由
一、原告起訴主張兩造於六十六年十二月六日結婚，婚後並未以契約訂立夫妻財產制
    ，雙方育有林璟蓉一女，嗣兩造於八十九年六月五日經鈞院以八十八年度婚字第
    一八三號判決離婚確定在案，惟在兩造婚姻關係存續中，被告於七十五年八月十
    四日取得系爭房屋所有權，其價值三百五十萬元，另南山人壽保險公司於八十七
    年十二月三十日理賠系爭保險金，均由被告悉數領取，是系爭房屋、保險金共計
    四百六十二萬七千六百二十一元，既為被告於婚姻關係存續中所取得，並於八十
    九年六月五日時尚存在，而原告則無現存財產，兩造婚姻關係存續中亦未負債務
    ，故爰依民法第一千零三十條之一規定，請平均分配雙方剩餘財產之差額，如訴
    之聲明第一項所示。
    被告則以：系爭房屋係被告自行賺錢及標取合會金所興建，且目前尚有會款未還
    ，因此平均分配此剩餘財產，對被告顯失公平，請求鈞院酌減原告之分配金額。
    且系爭房屋因有折舊問題，已不具三百五十萬元之價值，自應以斗六市公所鑑定
    之價額為準。又系爭保險金於八十九年六月五日時，被告已花費殆盡，自不得算
    入被告剩餘財產內，原告主張系爭保險金於八十九年六月五日時尚存在，應負舉
    證責任等語置辯。
二、原告主張兩造於六十六年十二月六日結婚，婚後並未以契約訂立夫妻財產制，雙
    方育有林璟蓉一女，嗣兩造於八十九年六月五日經本院以八十八年度婚字第一八
    三號判決離婚確定在案，惟在兩造婚姻關係存續中，被告於七十五年八月十四日
    取得系爭房屋所有權，另南山人壽公司於八十七年十二月三十日理賠系爭保險金
    ，均由被告悉數領取，而原告於八十九年六月五日時並無現存財產，兩造婚姻關
    係存續中亦均未負債務之事實，業據其提出戶籍謄本、保險金理賠通知書、本院
    八十八年度婚字第一八三號民事判決、台灣高等法院台南分院八十八年度家上字
    第一一０號民事判決、最高法院八十九年度台上字第一一二一號民事裁定、建物
    登記謄本各一份為證，並為被告所不爭執，復經本院調取本院八十八年度婚字第
    一八三號卷宗核閱無訛，堪信原告此部分之主張為真實。是本件爭執之要點為：
（一）系爭房屋之價值若干？
（二）系爭保險金於八十九年六月五日時是否存在？
（三）平均分配兩造剩餘財產之差額是否顯失公平？
三、按夫妻未以契約訂立夫妻財產制者，除本法另有規定外，以法定財產制，為其夫
    妻財產制。聯合財產關係消滅時，夫或妻於婚姻關係存續中所取得而現存之原有
    財產，扣除婚姻關係存續中所負債務後，如有剩餘，其雙方剩餘財產之差額，應
    平均分配。但因繼承或其他無償取得之財產，不在此限。民法第一千零五條、第
    一千零三十條之一分別定有明文。又當事人主張有利於己之事實者，就其事實有
    舉證之責任，民事訴訟法第二百七十七條亦有明定。本件兩造婚後既未以契約訂
    立夫妻財產制，依前開法條規定，以法定財產制即聯合財產制為其夫妻財產制，
    而兩造之聯合財產關係於八十九年六月五日被告取得離婚勝訴確定判決時歸於消
    滅，原告請求分配雙方剩餘財產之差額，依舉證責任分配原則，自應就被告於婚
    姻關係存續中所取得之原有財產，在聯合財產關係消滅時尚存在之事實，負舉證
    責任。經查：
（一）系爭房屋於八十九年六月五日仍為被告所有之事實，此有財政部台灣省南區國
      稅局民雄稽徵所九十年五月三日南區國稅民雄資字第九０００五九一九號函一
      份在卷可稽，復為被告所不爭執，堪信原告此部分之主張為真實。
（二）又系爭房屋經兩造合意囑託斗六市公所鑑定價格，其鑑定結果為四十九萬九千
      八百八十元，有該所九十一年三月二十一日斗六市工字第０九一０００六七八
      四號函一份在卷足憑，本院審酌系爭房屋坐落在訴外人林金枝所有雲林縣斗六
      市○○段一四七之五六地號上，為一層樓加強磚造房屋，供住家使用，於七十
      五年三月二十二日建築完成，迄八十九年六月五日，已有十四年之屋齡，此有
      土地登記謄本、建物登記謄本各一份附卷可參，而系爭房屋實地鑑定日期為八
      十九年八月三日，此亦有八十九年九月十九日斗六市公所八九斗六市工字第二
      一九四八號函一份在卷可考，其鑑定日期與八十九年六月五日相距甚短，該期
      間房地產價額亦無明顯波動，是本院綜合考量上述系爭房屋坐落位置、材質、
      用途、屋齡及鑑定日期等情，認前開鑑定結果，具有相當之客觀性、專業性及
      公正性，足堪採信。原告雖主張系爭房屋於八十九年六月五日時價值為三百五
      十萬元，惟就此有利於己之事實，並未舉證以實其說，復未具體指摘前開鑑定
      結果有何不當之處，是其主張逾四十九萬九千八百八十元部分，即不可採。
（三）另被告固於八十七年十二月三十日領取系爭保險金，惟被告抗辯系爭保險金於
      八十九年六月五日時已不存在，而原告就系爭保險金於斯時尚存在之事實，亦
      未能舉證證明，其舉證責任未盡甚明，是原告此部分之主張尚難認為真實。
（四）綜上所述，於八十九年六月五日時，原告並無現存原有財產，而被告現存之原
      有財產為四十九萬九千八百八十元，兩造於婚姻關係存續中亦無負債，是兩造
      剩餘財產之差額為四十九萬九千八百八十元。
四、次按依民法第一千零三十條之一第一項規定，平均分配顯失公平者，法院得酌減
    其分配額，民法第一千零三十條之一第二項定有明文。而其立法理由乃：「聯合
    財產關係消滅時，以夫妻雙方剩餘財產之差額，平均分配，方為公平，亦所以貫
    徹男女平等之原則，例如夫在外工作或經營企業，妻在家操持家務、教養子女，
    備極辛勞，使夫得無內顧之憂，專心發展事業，其因此所增加之財產，不能不歸
    功於妻子之協力，則其剩餘財產，除因繼承或其他無償取得者外，妻自應有平均
    分配之權利，反之，夫妻易地而處，亦然，爰增設本條第一項之規定。惟夫妻之
    一方有不務正業，或浪費成習等情事，於財產之增加並無貢獻，自不能使之坐享
    其成，獲得非分之利益。此際如平均分配，顯失公平，爰增設第二項。」本件被
    告雖以前詞抗辯，惟查：
（一）證人林倖如即原告之妹證述：「我住在原告隔壁‧‧原告在結婚後，是擔任計
      程車司機，之後，去開大拖車‧‧。」等語，證人林春輝即兩造之子證述：「
      原告現在與人家合夥開設水果攤，之前，原告擔任挖土機的司機，一直都有工
      作，母親在做理髮廳，與人家合夥開的，收入不錯‧‧父母沒有離婚前，父親
      沒有欠人家錢‧‧父親不會簽六合彩，也不會賭博‧‧。」等語，互核證人前
      述證詞大致相符，足以採信。是兩造結婚後，原告陸續從事計程車司機、挖土
      機司機、販賣水果等工作，且未有負債，足徵其並無不務正業或浪費財產之情
      事，被告則自七十八年六月二十七日起始經營儂萊理髮廳，此亦有營利事業登
      記證一份在卷足憑。而兩造自六十六年十二月六日結婚，迄八十九年六月五日
      判決離婚確定，兩造婚姻關係存續長達二十二年之久，彼此當曾互信、互諒、
      相互扶持，縱認系爭房屋係被告出資建築，惟原告對被告財產之增加，仍具有
      協力之功勞，非全無貢獻，揆諸前開立法理由，原告應有平均分配兩造剩餘財
      產差額之權利，被告請求本院酌減其分配額，委無足採。
（二）職是，兩造剩餘財產之差額為四十九萬九千八百八十元，已如前述，則平均分
      配後金額為二十四萬九千九百四十元（計算式：499880÷2＝249940），原告
      逾前開部分之請求，自屬無據，應予駁回。
五、末按給付無確定期限者，債務人於債權人得請求給付時，經其催告而未為給付，
    自受催告時起，負遲延責任。其經債權人起訴而送達訴狀，或依督促程序送達支
    付命令，或為其他相類之行為者，與催告有同一之效力。遲延之債務，以支付金
    錢為標的者，債權人得請求依法定利率計算之遲延利息，民法第二百二十九條第
    二項、第二百三十三條第一項前段定有明文。本件兩造聯合財產關係於八十九年
    六月五日消滅，業如前述，在此之前，兩造現存原有財產之價值及其負債情形，
    均處於變動之不確定狀態，尚無從計算其財產有無剩餘及剩餘差額若干，雖本件
    起訴狀繕本送達被告之日為八十九年一月七日，惟原告自八十九年六月五日始取
    得剩餘財產差額之分配請求權，依前開法條所示，應認原告於八十九年六月五日
    即催告被告為給付，被告自八十九年六月六日起，始負給付遲延責任，是原告請
    求被告給付自八十九年六月六日起至清償日止，按週年利率百分之五計算之利息
    ，為有理由，應予准許，逾上開範圍利息之請求，則無理由，應予駁回。
六、從而，原告依民法第一千零三十條之一第一項規定，請求被告應給付原告二十四
    萬九千九百四十元，及自八十九年六月六日起至清償日止，按週年利率百分之五
    計算之利息，為有理由，應予准許。逾此範圍之請求，則不應准許，應予駁回。
七、兩造分別陳明願供擔保，聲請宣告假執行或免為假執行，關於原告勝訴部分，經
    核均無不合，爰各酌定相當之擔保金額，併准許之。至原告敗訴部分，其假執行
    之聲請，已失所附麗，應予駁回。
八、本件事證已臻明確，兩造其餘攻擊防禦方法及所提證據已予審究，核與判決結果
    不生影響，爰不再一一論列，併此敘明。
九、據上論結，本件原告之訴為一部有理由，一部無理由，依民事訴訟法第七十九條
    但書、第三百九十條第二項、第三百九十二條，判決如主文。
中　　　華　　　民　　　國　　九十一　　年　　　五　　月　　　　一　　　日
                                       臺灣雲林地方法院民事第二庭
~B審判長法官　陳宏卿
~B法　　　官　陳婉玉
~B法　　　官　蘇錦秀
右為正本，係照原本作成。
如對本判決上訴須於判決送達後二十日內向本院提出上訴狀。（須附繕本）
中　　　華　　　民　　　國　　九十一　　年　　　五　　月　　　　一　　　日
~B法院書記官　馮善詮
